【裁判字號】    97,台上,785
【裁判日期】    970227
【裁判案由】    偽造有價證券
【裁判全文】
最高法院刑事判決              九十七年度台上字第七八五號
上  訴  人  甲○○
選任辯護人  張豐守律師
上列上訴人因偽造有價證券案件，不服台灣高等法院台中分院中
華民國九十四年五月三日第二審更審判決（九十四年度上更(一)字
第三四號，起訴案號：台灣台中地方法院檢察署八十五年度偵字
第一六一一０號），提起上訴，本院判決如下：
    主  文
原判決撤銷，發回台灣高等法院台中分院。
    理  由
本件原判決撤銷第一審不當之科刑判決，依想像競合犯、牽連犯
從一重改判論處上訴人甲○○共同連續意圖供行使之用而偽造有
價證券罪刑，固非無見。
惟查：（一）各級法院於民國九十二年一月十四日修正通過之刑
事訴訟法（下稱修正刑事訴訟法）施行前，就可得為證據之證據
，已依法定程序調查者，依刑事訴訟法施行法第七條之三但書規
定，其效力不因修正刑事訴訟法之施行而受影響（刑事訴訟法施
行法第七條之三之立法理由參照）；此所謂依法定程序調查，係
指事實審法院依修正前之刑事訴訟法所規定之審理原則（如直接
審理、言詞辯論、公開審判等原則）及所定各種證據之調查方式
，踐行調查之程序；如係審判中對於證人之調查，應依法使其到
場，告以具結之義務及偽證之處罰，命其具結，接受當事人詰問
或審判長訊問，據實陳述，並由當事人及辯護人等就詰問、訊問
之結果，互為辯論，使法院形成心證（司法院釋字第五八二號解
釋理由及修正前刑事訴訟法第一百六十六條之規定參照），始克
相當。又刑事審判上之共同被告，係為訴訟經濟等原因，由檢察
官或自訴人合併或追加起訴，或由法院合併審判所形成，其間各
別被告及犯罪事實仍獨立存在；故共同被告對於其他共同被告之
案件而言，為被告以外之第三人，從而以共同被告之陳述，作為
其他共同被告論罪之證據者，參照司法院釋字第五八二號、第五
九二號解釋意旨，即應依前揭人證調查程序為之，不得僅止於提
示該共同被告之詢問或訊問筆錄或告以要旨，由被告對該筆錄內
容為承認或否認之答辯，否則其所踐行之調查程序，即侵害當事
人對證人之詰問權，並有害實體真實之發現，自難謂為合法。卷
查第一審及原審於修正刑事訴訟法施行前，就上訴人案件之審判
，未曾使共同被告李政雄立於證人地位而為陳述，其在第一審所
為不利於上訴人之自白，係其依被告身分所為陳述，並非第一審
或原審依據前述人證調查程序所取得；則該共同被告李政雄之自
白，就上訴人之案件而言，尚難謂屬修正刑事訴訟法施行前依法
定程序調查所得證據，參酌前述司法院釋字第五八二號、第五九
二號解釋意旨，自無適用刑事訴訟法施行法第七條之三但書之餘
地，原判決以上訴人為本件犯行，在刑事訴訟法修正之前，而認
為李政雄前述自白，就上訴人之案件，依刑事訴訟法施行法第七
條之三但書規定，具有證據能力，自有違誤。又第一審共同被告
鄭萬福、楊則燾於原審八十八年度上訴字第八三二號案件審理中
或第一審（八十六年度訴字第二五五號）所為不利於己之供詞，
與郭清政在偵查之供詞，係其等各依被告身分所為陳述，就上訴
人之案件而言，均屬被告以外之人於審判外之陳述，何以具有證
據能力而得採為認定上訴人犯罪事實之判斷依據，原判決未說明
其理由，即遽採為判決基礎，亦嫌理由欠備。（二）被害人、告
訴人為被告以外之人，其等於被告之案件，本質上屬於證人，如
以其等為證據方法，應依人證之調查程序，傳喚到場命其具結，
並接受被告之詰問；又證人依法應命其具結，以擔保證言係據實
陳述，若違反具結之規定，未令證人於供前或供後具結，其證言
即欠缺程序方面之法定要件，而難認為係合法之證據資料。卷查
第一審就證人邱一正之調查，並未於訊問前或訊問後命其具結，
又未說明不得令其具結之原因（見台灣台中地方法院八十六年度
訴字第二五五號卷第二宗影本第四八頁）；則該證人於第一審所
為證言，即難認為係合法之證據資料，乃原判決竟採為判決基礎
，同非適法。（三）科刑之判決書，其所認定之事實，與理由之
說明，必須互相適合，否則即屬理由矛盾，其判決當然違背法令
。原判決事實欄一之（二）認定：上訴人與李政雄、鄭萬福、連
秋福等基於概括犯意聯絡，於八十四年十二月底至八十五年一月
初某日，推由李政雄冒充「郭清政」，連秋福冒充「陳場長」，
鄭萬福冒充「陳進福」，上訴人冒充「陳俊良」，與乙○○就其
所有坐落台中市○村路○段三二九號土地簽訂租賃契約，並由李
政雄交付郭清政名義簽發面額新台幣（下同）一百萬元之支票一
紙為保證等情（見原判決第三頁），然其理由內卻載稱：乙○○
所稱於八十四年十二月與李政雄簽訂草約之時間，顯然有誤，應
在八十五年一月九日以後云云（見原判決第一０頁），顯相互矛
盾，自有判決理由矛盾之違法。（四）事實法院就被告否認犯罪
所為有利之辯解事項與證據，應詳予調查，並於判決理由內加以
論列，否則即屬違法。上訴人之辯護人於原審審理中具狀辯稱：
李政雄於八十五年一月間以郭清政之名義，持變造之郭清政身分
證至台中區中小企業銀行西台中分行申請支票乙節，上訴人根本
不知情，更無要求李政雄變造郭清政之身分證。實際上，李政雄
早在其於八十五年一月十一日向台中區中小企業銀行西台中分行
申領郭清政名義之支票前，即已持用郭清政名義之支票，此由證
人乙○○於原審調查時，已明白供陳，李政雄早於八十四年十二
月簽訂草約時，就已交付伊郭清政名義之支票可知，顯見李政雄
早在八十五年一月十一日之前即已持有變造之郭清政身分證，並
以之領得支票使用等語（見原審上訴卷第八十二頁、第八十三頁
）；而原判決事實欄亦認定：李政雄八十四年十二月底至八十五
年一月初某日，交付郭清政名義簽發面額一百萬元之保證支票一
紙予乙○○等情之事實（見原判決第三頁）。則上訴人之辯護人
此項辯解，似非全然無據，究竟實情如何，攸關上訴人是否成立
行使變造身分證、行使偽造私文書及偽造有價證券等犯行之認定
，自屬有利之辯解，應予調查釐清，乃原審既未詳予調查，復未
於判決理由加以指駁說明，同難認為適法。以上諸端，或為上訴
意旨所指摘，或為本院得依職權調查之事項，應認原判決仍有撤
銷發回更審之原因。
據上論結，應依刑事訴訟法第三百九十七條、第四百零一條，判
決如主文。
中    華    民    國  九十七  年    二    月  二十七  日
                      最高法院刑事第九庭
                          審判長法官  陳  世  雄
                                法官  魏  新  和
                                法官  吳  信  銘
                                法官  徐  文  亮
                                法官  林  俊  益
      本件正本證明與原本無異
                                      書  記  官
中    華    民    國  九十七  年    三    月    三    日
                                                      V


司法院資訊處製作；財團法人民間司法改革基金會備份。
